【裁判字號】    95,簡上,207
【裁判日期】    951026
【裁判案由】    確認本票債權關係不存在
【裁判全文】
臺灣高雄地方法院民事判決             95年度簡上字第207號
上  訴  人  甲○○
被  上訴人  乙○○
當事人間請求確認本票債權關係不存在事件，上訴人對於民國94
年7 月11日本院高雄簡易庭95年度雄簡字第1917號第一審判決提
起上訴，本院於民國95年10月12日言詞辯論終結，判決如下：
    主  文
原判決廢棄。
被上訴人在第一審之訴駁回。
第一、二審訴訟費用由被上訴人負擔。
    事實及理由
一、被上訴人主張：上訴人於民國94年間，持被上訴人所簽發如
    附表所示之本票9 紙（下合稱系爭本票），向本院聲請裁定
    准許強制執行，經本院高雄簡易庭以94年度票字第22253 號
    裁定得為強制執行在案，惟兩造就系爭本票之債權債務關係
    ，已於台灣苗栗地方法院94年度簡上字第24號給付票款事件
    審理中，以新台幣（下同）20萬元達成訴訟上和解（下稱系
    爭和解契約），是系爭本票之債權債務關係已隨系爭和解契
    約之成立而消滅，為此請求確認上訴人所持有系爭本票債權
    對被上訴人不存在等情。
二、上訴人則以：兩造雖已就系爭本票之債權債務關係達成系爭
    和解契約，然被上訴人僅依和解內容履行1 期，餘即未依約
    履行，經上訴人催告後，被上訴人仍不履行，上訴人遂對被
    上訴人為解除系爭和解契約之意思表示，而系爭和解契約既
    經解除，則系爭本票之債權債務關係即未消滅等語置辯。
三、原審判決被上訴人全部勝訴，上訴人不服提起上訴，並聲明
    求為判決：(一)原判決廢棄。(二)被上訴人在第一審之訴駁回。
    被上訴人則答辯聲明：上訴駁回。
四、按法律關係之存在與否不明確，致原告在私法上之地位有受
    侵害之危險，而此危險得以對於被告之確認判決除去之者，
    即得依民事訴訟法第247 條之規定提起確認之訴，最高法院
    52年台上字第1922號判例意旨參照。本件被上訴人主張系爭
    本票債權對其不存在，惟為上訴人所否認，是以上訴人所持
    有系爭本票債權對於被上訴人存在與否，尚非明確，而此不
    安之狀態，得以確認判決將之除去，揆諸前揭說明，被上訴
    人起訴請求確認系爭本票債權不存在，即有確認利益，合先
    敘明。
五、兩造不爭執之事項及本件爭點：
  (一)兩造不爭執之事項
  1.上訴人前依系爭本票之法律關係併同另張10萬元借據，向台
    灣苗栗地方法院訴請被上訴人給付票款及借款共55萬元及法
    定遲延利息，嗣兩造於審理中達成訴訟上和解，被上訴人允
    諾給付上訴人20萬元，給付方式為自94年6 月15日起分40期
    ，按月於每月15日前給付5 千元，如有1 期未給付，視為全
    部到期。
  2.被上訴人僅依系爭和解契約於94年6 月15日給付第1 期5 千
    元，自94年7 月15日起即未依約給付，上訴人遂於94年9 月
    16日、同年月26日先後寄發高雄78支郵局第194 號、高雄二
    苓郵局第115 號存證信函催告被上訴人履行，上開存證信函
    經被上訴人於同日收受後，被上訴人仍未履行給付。
  (二)本件爭點
  1.系爭和解契約是否業經上訴人合法解除？
  2.系爭本票之債權債務關係是否因系爭和解契約成立而消滅？
六、系爭和解契約是否業經上訴人合法解除？
  (一)按訴訟上之和解，為私法上之法律行為，同時亦為公法上之
    訴訟行為，即一面以就私法上之法律關係止息爭執為目的，
    而生私法上效果之法律行為，一面又以終結訴訟或訴訟之某
    爭點為目的，而生訴訟法上效果之訴訟行為，兩者之間，實
    有合一不可分離之關係。其在訴訟上，當事人固可以無效或
    得撤銷之原因請求繼續審判；在實體上，於有給付不能或給
    付遲延等私法上解除之原因發生而合於解除契約要件時，亦
    得行使其解除權（最高法院92年度台上字第934 號判決意旨
    可資參照）。
  (二)查上訴人前依系爭本票之法律關係併同另張10萬元借據，向
    法院訴請被上訴人給付票款及借款共55萬元及法定遲延利息
    ，兩造於審理中達成系爭和解契約，嗣後被上訴人僅履行系
    爭和解契約內容之第1 期給付義務，餘均未依約給付，上訴
    人遂於94年9 月16日、同年月26日先後寄發高雄78支郵局第
    194 號、高雄二苓郵局第115 號存證信函定相當期限催告被
    上訴人履行，上開存證信函經被上訴人於同日收受後，被上
    訴人迄未履行給付等情，業據本院依職權調取台灣苗栗地方
    法院94年度簡上字第24號給付票款民事卷宗查核無訛，復有
    存證信函2 份附卷可憑（原審卷第29、30頁），且為兩造所
    不爭，堪信為真實。又上訴人於原審審理時，當庭向被上訴
    人陳明解除系爭和解契約等語在卷（詳原審卷第24頁審判筆
    錄），是以系爭訴訟上和解契約經上訴人以存證信函催告被
    上訴人履行未果，上訴人遂依民法規定對之行使解除權，該
    和解契約之效力業因上訴人解除而消滅。又此一和解契約解
    除之原因，係發生於系爭和解契約成立之後，因和解成立後
    所生之新事實，不在和解成立所生既判力之範圍內，是以被
    上訴人再行提起本訴，自不受一事不再理之限制甚明。
七、系爭本票之債權債務關係是否因系爭和解契約成立而消滅？
    被上訴人主張上訴人之系爭本票債權因系爭和解成立而消滅
    云云，惟為上訴人所否認。查系爭和解契約之效力已因上訴
    人行使解除權而消滅，業如前述，則上訴人仍得基於原有之
    票據及借貸法律關係請求被上訴人給付，其對被上訴人之系
    爭本票債權即未消滅，是被上訴人前揭主張洵屬無據。
八、綜上所述，兩造雖曾就系爭本票債權達成訴訟上和解，惟系
    爭和解契約之效力已因上訴人行使解除權而消滅，從而被上
    訴人以系爭本票債權業由系爭和解契約取代為由，訴請確認
    系爭本票債權不存在，為無理由，應予駁回。原審為上訴人
    敗訴之判決，尚有未合，上訴意旨指摘原判決不當，求予廢
    棄，為有理由，爰由本院予以廢棄，改判如主文第2 項所示
    。
九、據上論結，本件上訴為有理由，依民事訴訟法第436 條之1
    第3項 、第450 條、第78條，判決如主文。
中    華    民    國    95    年    10    月    26    日
            民事第二庭          審判長法  官  魏式璧
                                      法  官  黃悅璇
                                      法  官  莊珮君
正本係照原本作成。
本判決不得上訴。
中    華    民    國    95    年    10    月    26    日
                                      書記官  何明昌
附表：
┌────────────────────────────────┐
│附表                                       95年度雄簡字第1917 號│            │
├──┬───────┬──────┬───────┬──────┤
│編號│ 發  票  日   │ 票面金額   │ 到   期   日 │ 票據號碼   │
│    │  （民國）    │（新臺幣）  │              │            │
├──┼───────┼──────┼───────┼──────┤
│ 1  │80年9月21日   │  60,000元  │ 未        載 │060759      │
├──┼───────┼──────┼───────┼──────┤
│ 2  │81年5月5日    │  20,000元  │ 未        載 │002462      │
├──┼───────┼──────┼───────┼──────┤
│ 3  │81年5月11日   │  60,000元  │ 未        載 │002499      │
├──┼───────┼──────┼───────┼──────┤
│ 4  │81年9月14日   │ 120,000元  │ 未        載 │303179      │
├──┼───────┼──────┼───────┼──────┤
│ 5  │81年10月12日  │  20,000元  │ 未        載 │303188      │
├──┼───────┼──────┼───────┼──────┤
│ 6  │81年10月26日  │  70,000元  │ 未        載 │170053      │
├──┼───────┼──────┼───────┼──────┤
│ 7  │81年11月20日  │  60,000元  │ 未        載 │170055      │
├──┼───────┼──────┼───────┼──────┤
│ 8  │82年2月16日   │  20,000元  │ 未        載 │034654      │
├──┼───────┼──────┼───────┼──────┤
│ 9  │82年10月28日  │  20,000元  │ 未        載 │127033      │
├──┴───────┴──────┴───────┴──────┤
│合計450,000元                                                   │            │
└────────────────────────────────┘


司法院資訊處製作；財團法人民間司法改革基金會備份。
